臺灣高等法院臺中分院刑事判決　　　　 94年度上易字第817號
上　訴　人　台灣台中地方法院檢察署檢察官
被　　　告　乙○○
選任辯護人　羅豐胤律師
　　　　　　黃靖閔律師
上列上訴人因被告妨害名譽案件，不服臺灣臺中地方法院94年度
易字第88號中華民國94年4月14日第一審判決（起訴案號：臺灣
臺中地方法院檢察署93年度偵字第20244號），提起上訴，本院
判決如下：
    主  文
上訴駁回。
    理  由
一、聲請簡易判決處刑意旨略以：被告乙○○與告訴人李再卿因
    故而有訟爭，詎乙○○竟基於散布於眾於之意圖，於民國93
    年3月間某星期日，在位於臺中市○○區○○路2段240號之
    臺中市西屯天主堂做彌撒之際，在不特定人之公眾得共見共
    聞之下，公然指摘「李再卿因遭免職，而挾怨報復，ＣＥＬ
    ＩＬＩＡ（即甲○○）跟一個李再卿神父住在一起，有發生
    不可告人之關係」等語，足以生損害於李再卿、甲○○之名
    譽。因認被告乙○○涉犯刑法第310條第1項之誹謗罪嫌。
二、按犯罪事實應依證據認定之，無證據不得認定犯罪事實；又
    不能證明被告犯罪者，應諭知無罪之判決，刑事訴訟法第15
    4條第2項、第301條第1項分別定有明文。次按，犯罪事實本
    應依證據認定之，無證據不得推定其犯罪事實，所謂認定犯
    罪事實之證據，係指足以認定被告確有犯罪行為之積極證據
    而言，該項證據自須適合於被告犯罪事實認定，始得採為斷
    罪資料，與公訴人起訴所憑僅需有之合理懷疑而得為起訴之
    論罪事證有別，又苟未能發現相當證據，或證據不足以證明
    ，自不能以推測或擬制之方法，以為裁判基礎；又告訴人之
    指訴係以使被告受刑事訴追為目的，是其陳述是否與事實相
    符，仍應調查其他證據以資審認；又刑事訴訟法第161條已
    於民國91年2月8日修正公布，其第1項規定：檢察官就被告
    犯罪事實，應負舉證責任，並指出證明之方法。因此，檢察
    官對於起訴之犯罪事實，應負提出證據及說服之實質舉證責
    任。倘其所提出之證據，不足為被告有罪之積極證明，或其
    指出證明之方法，無從說服法院以形成被告有罪之心證，基
    於無罪推定之原則，自應為被告無罪判決之諭知。最高法院
    分別著有29年上字第3105號、40年臺上字第86號、52年臺上
    字第1300號、92 年台上字第128號判例可資參照。
三、本件公訴人認被告涉有上揭誹謗之罪嫌，無非係以告訴人李
    再卿、甲○○之指訴及證人松淑艷之證述為其主要論據。訊
    據被告固坦承確曾於93年3月份之前2個星期日，於臺中市西
    屯天主堂主持彌撒，惟堅詞否認有何誹謗之犯行，辯稱：因
    伊不會說國語，講道時都用閩南語，故沒有在做彌撒時向教
    友陳稱如公訴人所述之誹謗李再卿、甲○○之言語，亦無誹
    謗李再卿、甲○○之名譽等語。經查：
(一)、告訴人李再卿於偵查中係陳稱：「第一次聽到是蕭益男打電
    話到電台告訴我『我與甲○○被罵得很難聽，是乙○○傳出
    來的』，還有聽林韻竹也有說過」、「他（指被告）自己做
    彌撒都是在西屯天主堂，我沒有去過，但有教友告訴我這件
    事．．．．。」等語（偵他1061號卷第87頁、第88頁），顯
    見告訴人李再卿並未親聞被告上揭誹謗之言語，而係聽聞其
    他教友即證人蕭益男、林韻竹轉述而知。又證人蕭益男於偵
    查中結證稱：「問：是否有聽乙○○說甲○○、李再卿挾怨
    報復？答：有。我在93年2月在淡水的朝聖地聽到中南部的
    教友聊天說的，他們李再卿、甲○○有不可告人之事，還說
    李再卿神父被開除才因此生氣挾怨報復，我問那些教友說是
    誰說的，他們說是西屯越南神父說的。」、「問：是否有自
    乙○○處聽聞此事？答：沒有，我很少看過他。」；證人林
    韻竹於偵查中均結證稱：「問：有無聽聞乙○○說李再卿、
    甲○○挾怨報復？答：有。93年2月台北市○○○路聖家堂
    聽到教友談論說從中南部聽聞乙○○說李再卿與甲○○有不
    可告人之事，但並未聽到挾怨報復之事。」、「問：有無直
    接從乙○○處聽聞此事？答：沒有。我不認識他。」，可見
    證人蕭益男、林韻並未親自從被告乙○○處聽聞有上揭誹謗
    告訴人二人之言語等語（同上偵卷第74頁、第75頁），證人
    蕭益男、林韻竹二人既非本件親聞之目擊證人，渠等於偵查
    中所為之證言應均屬傳聞，不具有證據能力，而告訴人李再
    卿又從聽取傳聞之證人蕭益男、林韻竹處聽得不具有證據能
    力之傳聞，自難以告訴人李再卿之指訴及證人蕭益男、林韻
    竹二人於偵查中之證言，用以證明被告確有公訴人所指之誹
    謗犯行。
(二)、另告訴人甲○○於93年11月29日檢察官訊問時固指稱：「問
    ：有何意見？答：我有聽到他在今年在西屯教堂裡說我與李
    再卿有不可告人的關係，那天我是與松淑艷一起去．．」、
    「問：當天有無做彌撒？答；有，他是在彌撒完後說的。」
    等語（偵卷第6頁）。又於原審審理時復結證稱：「（問：
    可否指出起訴書所載時日？答：是松小姐跟我一起去的，我
    不記得日期，我只記得是禮拜天。」、「問：案發當天你當
    時搭乘何種交通工具來？答：我自己開車，我載松淑艷去的
    。」、「問：被告講如起訴書所載的話，是在彌撒中間還是
    以後？答：彌撒以後。」、「問：當時你對被告有何反應？
    我聽到後就離開，我就跑去跟李再卿說有這回事。」、「問
    ：那天是否和松淑艷坐隔壁？答：我是用站的，松淑艷跑去
    哪裏，我沒有注意，我不知道。那天我跟她是分開的。」、
    「問：提示93年10月26日松淑艷偵訊筆錄有何意見？答：第
    一次松淑艷去的時候，沒有跟我一起去，我對她說的沒有意
    見。」等語（原審卷第35至39頁）。然證人松淑艷於偵查中
    先證稱：「問：何時、何地聽到乙○○說告訴人間有不可告
    人的事？答：時間不到半年，在臺中市西屯的天主堂二樓，
    當時我自己去．．．。」等語（偵他1061號卷第87頁）。再
    於原審審理時復證稱：「問：案發前共來西屯天主堂幾次？
    答：兩次。第一次93年3月份，第二次同年4月份，都是禮拜
    天。第二次是4月初。」、「問：為何知道要來此教堂禮拜
    ？答：我到臺中找工作，順便去西屯教堂做彌撒。」、「問
    ：誰帶你去的？）第一次我自己去。第二次也是自己去的。
    」、「問：神父講如起訴書所載的言語，是在作彌撒之前還
    是結束之後？答：做彌撒之前之後都有說。」、「問：案發
    當天你當時搭乘何種交通工具來？答：我坐公車去的。」等
    語（原審卷第45頁至第47頁）。足見告訴人甲○○與證人松
    淑艷二人就是否曾一同前往臺中市西屯天主堂聽被告講道、
    證人松淑艷究係自己搭公車前往或由告訴人甲○○搭載等情
    之陳述，彼此間互有出入、矛盾之處，則告訴人甲○○、證
    人松淑艷當日究有無親自聽聞被告在做彌撒之際曾出言誹謗
    告訴人二人之言語，即屬可疑。
(三)、再者，告訴人甲○○於原審審理時係證稱：「問：何時將此
    事告訴李再卿？答：當天回去草屯就跟他說了，我也有帶松
　　淑艷去李再卿家。松淑艷有聽到這件事，但是我向李再卿說
  　的，她沒有說，但她有在場。」等語（原審卷第38頁），惟
    證人松淑艷於偵查中證稱：「問：告訴人何時得知此事？答
    ：我不知道，不是我跟他們講的，我那一天聽完之後約一個
    月時間就『扣應』台北電台問李再卿這件事，說為何乙○○
    會公開講這件事。」等語（偵他1061號卷第87頁）。若依告
    訴人甲○○所言，證人松淑艷當日既與告訴人甲○○一同回
    草屯向李再卿告知被告當日做彌撒之時對告訴人二人為誹謗
    之言語，衡情，證人松淑艷當無須事後另外再以電話「扣應
    」電台詢問告訴人李再卿上揭情事之必要，此益徵告訴人甲
    ○○、證人松淑艷二人所述矛盾與情理不合，自難以告訴人
    甲○○與證人松淑豔二人間彼此齟齬而有瑕疵之陳述或證述
    ，即遽認被告有公訴人所指之誹謗犯行。又證人松淑艷雖於
    原審隨即改口證稱：「問：有無其他人陪同？答：第一次是
    我一個人去，第二次我忘記了。」、「問：聽到被告講如起
    訴書那些話，有無與甲○○一起去？答：有。」、「問：為
    何與甲○○一起去？）第一次我自己去的，第二次是甲○○
    載我去的。我兩次都有聽到被告講這些話。」、「你剛才問
    錯了，我剛才聽錯了，甲○○的確有帶我去。」（原審卷第
    46至52頁）云云，然此一證詞係於證人甲○○、告訴人李再
    卿於原審審理中當庭大聲喧譁，致證人詰問無法繼續進行，
    並在辯護人及證人甲○○均拍桌互相指責，告訴代理人李再
    卿大聲咆哮之後為之，有審理筆錄在卷可稽（原審卷第46
    頁），則證人松淑艷隨即翻異前詞，顯屬附和告訴人甲○○
    之詞，不足採信。
(四)、又證人松淑艷於原審審理證稱於彌撒時有將被告誹謗內容記
    載下來，其證稱：「問：為何知道要寫偵查卷第80頁、81頁
    二張紙之內容？答：這兩張是我寫的。」、「問：何時寫的
    ？答：我在彌撒時，寫下被告說的話。我是坐著寫的。」、
    「問：當時為何想到要將這些話記下來？答：我習慣在彌撒
    時作紀錄。」、「問：那天有無將被告講的道理記下來？答
    ：那天被告沒有講道理，被告一直說李神父挾怨報復，且說
    與甲○○發生不可告人的關係。」等語（原審卷第48、49頁
    ）。經核其所述之彌撒之情形已與證人劉文彬、高珮樺、黃
    碧雪等人之證述情節（詳後述）不符。且被告既係天主堂之
    神父，當日在做彌撒之時，復有其他教友在場（證人松淑艷
    證稱一般都是50至100人參加禮拜，原審卷第47頁），衡情
    被告當無僅全程誹謗他人而無講道之理，顯見證人松淑艷上
    揭所稱述當日被告講道時完全沒有述及任何道理，僅一直在
    誹謗告訴人二人云云，應與事實不符。另依卷附證人松淑艷
    開庭時所隨身攜帶之手稿（即小抄）之影本內容觀之，其上
    雖記載「有一次我去台中西屯天主堂參加彌撒，彌撒後乙○
    ○告訴教友我沒有罪。因為李神父被主教免職在挾怨報復我
    ，而且，才告我，他又說李神父和一個女孩甲○○，明目張
    膽說，住在一起一定發生不可告人的關係。還說李神父控告
    乙○○。是因為李神父被主教開除。而挾怨報復。那些教友
    還說是台中西屯天主堂乙○○神父說的。」等文字（附於偵
    他1061號卷第80頁）。惟證人松淑艷於94年2月17日原審審
    理時，經審判長口述，當庭命其書寫上開內容之文字後，證
    人松淑艷對於上揭內容有諸多文字不會書寫而以○○代替，
    有證人松淑艷當場書寫之草稿一份在卷可稽（原審卷第59頁
    ），上開小抄如係證人松淑艷於彌撒時自己即時記載下來，
    為何於原審審判長於事後再次依小抄內容口述命證人松淑艷
    重複書寫時，證人松淑艷反而缺漏無法完全書寫其文字？可
    見證人松淑艷上揭小抄應係事後有人指導下所完成之作品，
    其可信度甚低。復參之證人松淑艷於原審審理時證稱：「問
    ：親眼目睹的事情，為何每次證述都要看著小抄才能回答？
    答：因為我會忘記，我有健忘症。」（原審卷第51頁）等語
    ，然證人松淑艷所述被告誹謗告訴人二人之情若確係其親自
    見聞，則其出庭作證時僅須將所見所聞據實陳述即可，又何
    須於檢察官偵查、原審審理時均隨身攜帶該小抄出庭對照觀
    看？此顯與常理有違，足認證人松淑艷顯係在出庭前事先經
    由他人指導後以小抄書寫內容，再於開庭時依照該小抄所載
    之內容回答，其並未親自聽聞被告有誹謗告訴人二人之言語
    甚明，是依證人松淑艷之證言，並不足證明被告確有誹謗告
    訴人二人之犯行，即可認定。
(五)、證人劉文彬於原審審理時證稱：「問：93年3月份被告講道
    時或講道後，曾經罵甲○○或講甲○○的壞話？答：沒有聽
    過。」、「（問：如有外來的新教友，第一、二次來教堂的
    時候，是否有人招待？答：我們都會安排有人招待他們。」
　　、「問：如果座無虛席，對於新來的教友且沒有位置的教友
  　是否會讓他們站著？答：我們會讓座，或是拿椅子請他們坐
    。」等語；復經證人高珮樺於原審審理時證稱：「問：就你
    印象中93年3月份，是否有看過在庭告訴人甲○○至西屯天
    主教會做彌撒？答：沒有。」、「問：對於第一次來到教會
　　的新教友，在會後，是否會有人幫忙介紹？答：司儀或神父
　  會介紹第一次來的新教友。」、「問：座無虛席的情況下，
    新教友是否會讓他站著聽講道？答：我們會讓座，或是拿椅
    子給他坐。」、「問：被告講道時，有無說過甲○○、李再
    卿二人？答：從來都沒有。」、「問：你剛才說如果有新教
　　友會招待，如何判斷有無新教友來？答：結束之後，司儀會
　  先介紹給大家認識。因為大家彼此都認識，如果有沒有見過
    面的朋友，會提醒司儀。」等語明確；經核與證人黃碧雪到
    庭證稱：「問：是否看過在庭告訴人甲○○，在你印象中，
　　於93年3月份至教會作過彌撒？答：沒有。」、「問：在你
　  印象當中，93年3月份及之前之後，被告在教會說甲○○的
    不是？答：不曾聽過。」、「問：教會對於第一次來的新教
    友，是否會有人介紹？答：司儀或神父會介紹。」、「問：
　　如果座無虛席，新來教友沒有位置坐，會如何處理？答：本
 　 堂教友會讓位給他們坐。」、「問：93年3月份，是否均有
    去作彌撒？答：是。」、「問：教堂位置有多大？答：位置
    比法庭多。寬度與法庭差不多。」、「我通常都坐後面，比
    證人席至審判長的距離遠。我們都能夠很清楚的互相辨識教
　　友及講道的神父。」、「問：教友間是否互相認識？答：認
　  識。如果有新來的教友，大家都會注意到，而且會介紹。」
    、「問：如果有新來的教友，是否會讓位？答：會。」、「
    因為大家互相認識，有新的人來一定知道。教友大家都互相
　　看過，不一定知道對方的名字，只知道他是教友。」、「通
  　常去過一次就有印象。」、「問：是否聽過甲○○、松淑艷
    ？答：沒有。」等語相符。再參之卷附臺中市西屯天主堂之
    現場照片，該天主堂場地面積並不寬廣，若以告訴人甲○○
　　所述當日前往該天主堂聽被告講道之情形，以告訴人甲○○
  　若出現在在該天主堂應屬新教友之身分，則當日告訴人甲○
    ○若真確實前往該天主堂且係站著聽被告講道且提前離去，
    理當會為其他前往聽被告講道之教友所目睹才是，何以當日
    前往聽被告講道之教友即證人劉文彬、高珮樺、黃碧雪等人
　　未曾目睹告訴人甲○○曾於93年3月間之某星期日前往該天
    主堂做彌撒？益徵告訴人甲○○所述並不實在至明。
四、按除法律另有規定者外，不問何人，於他人之案件，有為證
    人之義務；又當事人、代理人、辯護人或輔佐人得聲請調查
    證據，刑事訴訟法第176條之1、第163條第1項分別定有明文
    。本件辯護人於原審依上開規定聲請傳喚證人松淑艷、甲○
    ○作為本案證人（原審卷第15頁），而證人松淑艷、甲○○
    依法有為證人之義務，則原審認為必要依法傳喚並實施交互
    詰問，核無不當，告訴人爭執不該未經證人松淑艷、甲○○
    同意即傳喚為證人云云，尚有誤會。又有妨害法庭秩序或其
    他不當行為者，審判長得禁止其進入法庭或命其退出法庭，
    必要時得命看管至閉庭時，法院組織法第91條第1項亦有明
    文。本件告訴人李再卿及甲○○於法庭審理時大聲喧譁，致
    證人詰問無法繼續進行，有審理筆錄在卷可稽（原審卷第45
    頁），審判長為維持法庭秩序，命其等退出法庭，依上開規
    定亦無不當，告訴人遽以指摘，亦非有理。
五、綜上所述，告訴人二人之指訴及證人松淑艷之證述既存有上
    揭瑕疵，自難作為不利於認定被告之依據，本件公訴人所提
    出之證據，不足為被告有罪之積極證明，其指出證明之方法
    ，無從說服法院以形成被告有罪之心證。此外，復查無其他
    積極確切證據，足認被告有何公訴人所指之誹謗犯行，基於
    無罪推定之原則，原審為被告無罪判決之諭知，尚無違誤，
    檢察官上訴意旨以原審未就甲○○、松淑艷涉有偽證罪嫌具
    體指明而指摘原判決不當云云，其與本案被告所涉並無關聯
    ，核無理由，應予駁回。
據上論結，應依刑事訴訟法第368條，判決如主文。
本案經檢察官丙○○到庭執行職務。
中　　華　　民　　國　　94　　年　　10　　月　　20　　日
                刑事第八庭　審判長法　官　羅　得　村
                                  法　官　巫　政　松
                                  法　官　紀　文　勝
上列正本證明與原本無異。
不得上訴。
                                  書記官　顏　子　良
中　　華　　民　　國　　94　　年　　10　　月　　21　　日
　　　　　　　　　　　　　　　　　　　　　　　　　　　Ｆ
